---
title: "Resiliencia climática en Phaseolus vulgaris L. mediante el uso de microorganismos promotores del crecimiento en el Corredor Seco nicaragüense"
subtitle: "Análisis de variables de crecimiento: Altura, Diámetro del tallo y número de hojas"
author: "?"
date: last-modified
lang: es
format:
  html:
    toc: true
    toc-location: left
    theme: cosmo
    code-fold: true
    embed-resources: true
execute:
  warning: false
  message: false
  echo: true
  eval: true
editor: visual
---

# Librerias necesarias

```{r}
install.packages("patchwork")
install.packages("kableExtra")
install.packages("ggplotify")
library(agricolae)
library(car)
library(patchwork)
library(kableExtra)
library(dplyr)
library(readr)
library(ggpubr)
library(ggplotify)
library(grid)
library(gtable)
library(cowplot)
library(gridExtra)
library(broom)
library(stringr)
library(knitr)

```

# Análisis de variables de crecimiento

### Leyendo los datos

```{r}
#|echo: false
var_crecimiento <- read.csv("Datos/Var_Crecimiento.csv")

var_crecimiento$Tratamientos <- as.factor(var_crecimiento$Tratamientos)
var_crecimiento$Bloques <- as.factor(var_crecimiento$Bloques)
kable(var_crecimiento, 
      digits = 2, 
      caption = "Marco de datos de las variables de crecimiento",
      col.names = c("Tratamientos", "Bloques", "Altura", "Número de hojas", "Diámetro del tallo")) %>%
  kable_styling(bootstrap_options = c("striped", "hover"), full_width = F)
```

### Andeva, comparación de medias, diagnóstico y parámetros del modelo para la variable altura

#### Análisis de varianza de la variable altura

```{r}
modelo_alt <- aov(Altura ~ Tratamientos + Bloques, data = var_crecimiento)
modelo_alt
anova_alt  <- anova(modelo_alt)
anova_alt

```

#### Prueba de Shapiro Wilk y Levene para normalidad y homocedasticidad en la variable altura

```{r}
sw_test_alt <- shapiro.test(residuals(modelo_alt))
sw_test_alt
lev_test_alt <- leveneTest(Altura ~ Tratamientos, data = var_crecimiento)
lev_test_alt
```

#### Evaluación visual de los supuestos para la variable altura

```{r}
par(mfrow = c(1, 2)) # Divide la pantalla en 2
plot(modelo_alt, which = c(1, 2), col = "steelblue", pch = 16)
```

#### Diferencia mínima significativa según el criterio de Fisher (`LSD_Fisher`) para la variable altura

```{r}
LSD_alt <- LSD.test(modelo_alt, "Tratamientos", group = TRUE, alpha = 0.05)
LSD_alt
  df_final <- data.frame(
  Tratamiento = rownames(LSD_alt$groups),
  Media = LSD_alt$groups$Altura,
  Grupo = LSD_alt$groups$groups
)
kable(df_final, align = "c", col.names = c("Bioinsumo", "Altura Promedio (cm)", "Significancia")) %>%
  kable_styling(position = "center")
```

### Andeva, diagnostico y parámetros del modelo para la variable número de hojas

#### Análisis de variansza de la variable número de hojas

```{r}
modelo_hoj <- aov(Numero_de_hojas ~ Tratamientos + Bloques, data = var_crecimiento)
modelo_hoj
anova_hoj <- anova(modelo_hoj)
anova_hoj
```

#### Prueba de Shapiro Wilk y Levene para normalidad y homocedasticidad en la variable número de hojas

```{r}
sw_test_hoj <- shapiro.test(residuals(modelo_hoj))
sw_test_hoj
lev_test_hoj <- leveneTest(Numero_de_hojas ~ Tratamientos, data = var_crecimiento)
lev_test_hoj
```

#### Evaluación visual de los supuestos para la variable número de hojas

```{r}
par(mfrow = c(1, 2)) # Divide la pantalla en 2
plot(modelo_hoj, which = c(1, 2), col = "steelblue", pch = 16)
```

#### Diferencia mínima significativa según el criterio de Fisher (`LSD_Fisher`) para la variable número de hojas

```{r}
LSD_hoj <- LSD.test(modelo_hoj, trt = "Tratamientos", group = TRUE, alpha = 0.05)
LSD_hoj
```

### Andeva, diagnostico y parámetros del modelo para la variable diamétro del tallo

#### Análisis de varianza para la variable diámetro del tallo

```{r}
modelo_diam <- aov(Diametro ~ Tratamientos + Bloques, data = var_crecimiento)
modelo_diam
anova_diam <- anova(modelo_diam)
anova_diam
```

#### Prueba de Shapiro Wilk y Levene para normalidad y homocedasticidad en la variable diámetro del tallo

```{r}
sw_test_diam <- shapiro.test(residuals(modelo_diam))
sw_test_diam
lev_test_diam <- leveneTest(Diametro ~ Tratamientos, data = var_crecimiento)
lev_test_diam
```

#### Evaluación visual de los supuestos para la variable diámetro del tallo

```{r}
par(mfrow = c(1, 2)) # Divide la pantalla en 2
plot(modelo_diam, which = c(1, 2), col = "steelblue", pch = 16)
```

#### Diferencia mínima significativa según el criterio de Fisher (`LSD_Fisher`) para la variable diámetro del tallo

```{r}
LSD_diam <- LSD.test(modelo_diam, trt = "Tratamientos", group = TRUE, alpha = 0.05)
LSD_diam
```

# Calculando estadísticos de los datos

### Coeficientes de variación de variables de crecimiento

```{r}
cv_alt <- round(100 * summary.lm(modelo_alt)$sigma / mean(var_crecimiento$Altura), 2)
cv_alt
cv_hoj <- round(100 * summary.lm(modelo_hoj)$sigma / mean(var_crecimiento$Numero_de_hojas), 2)
cv_hoj
cv_diam <- round(100 * summary.lm(modelo_diam)$sigma / mean(var_crecimiento$Diametro), 2)
cv_diam
```

### Coeficientes de determinación (`$R^2$`) de variables de crecimeinto

```{r}
r2_alt <- round((anova_alt$'Sum Sq'[1]+anova_alt$'Sum Sq'[2]) / sum(anova_alt$'Sum Sq'), 2)
r2_alt
r2_hoj <- round((anova_hoj$'Sum Sq'[1]+anova_hoj$'Sum Sq'[2]) / sum(anova_hoj$'Sum Sq'), 2)
r2_hoj
r2_diam <- round((anova_diam$'Sum Sq'[1]+anova_diam$'Sum Sq'[2]) / sum(anova_diam$'Sum Sq'), 2)
r2_diam
```

## Marco de datos de estadísticos

```{r}
trt <- c(rownames(LSD_diam$groups))
letra_alt <- c(LSD_alt$groups)
letra_hoj <- c(LSD_hoj$groups)
letra_diam <- c(LSD_diam$groups)
df <- data.frame(trt, letra_alt, letra_diam, letra_hoj)

Co_Var <- c(cv_alt, cv_hoj, cv_diam)
Coe_Det <- c(r2_alt, r2_hoj, r2_diam)
Shapiro_Wilk <- c(sw_test_alt$p.value, sw_test_hoj$p.value, sw_test_diam$p.value)
Levene <- c(lev_test_alt$`Pr(>F)`[1], lev_test_hoj$`Pr(>F)`[1], lev_test_diam$`Pr(>F)`[1])
p_values <- c(
        summary(modelo_alt)[[1]][["Pr(>F)"]][1],
        summary(modelo_hoj)[[1]][["Pr(>F)"]][1],
        summary(modelo_diam)[[1]][["Pr(>F)"]][1]
)
Variables <- c(Altura = "Altura", Numero_de_hojas = "Número de hojas", Diametro = "Diámetro del tallo")
df_stad <- data.frame(Variables, Co_Var, Coe_Det, Shapiro_Wilk, Levene, p_values)
gg_tab <-  knitr::kable(df_stad)
gg_tab
```

# Graficando el modelo y las comparaciones de medias de las variables de crecimiento

```{r}
# ==========================================================
# 1. TABLA DE PARÁMETROS ESTADÍSTICOS (De tus datos)
# ==========================================================
# ==========================================================
# FUNCIÓN ACTUALIZADA CON SEPARADOR DECIMAL POR COMA (,)
# ==========================================================
get_header_text <- function(cv, r2, sw, lev, pval) {
  # Creamos el texto base
  txt <- paste0(
    " CV= ", sprintf("%.2f", cv), "%  |",
    "  R²= ", sprintf("%.2f", r2), "  |",
    "  Shapiro-Wilk= ", sprintf("%.3f", sw), "  |",
    "  Levene= ", sprintf("%.3f", lev), "  |",
    "  p-valor= ", sprintf("%.4f", pval), " "
  )
  
  # Reemplazamos todos los puntos decimales por comas para el texto en español
  txt_espanol <- gsub("\\.", ",", txt)
  
  return(txt_espanol)
}
# ==========================================================
# 2. GRÁFICO 1: ALTURA
# ==========================================================
graf_alt <- ggplot(data = df) +
  geom_col(aes(x = trt, y = Altura), fill = "#808080", width = 0.5) +
  geom_text(aes(x = trt, y = Altura, label = groups), 
            vjust = -0.5, size = 6, fontface = "bold") +
  
  # Encabezado con los datos de Altura (Co_Var: 17.94 | R²: 0.61 | SW: 0.502 | Lev: 0.704 | p: 0.0382)
  annotate(
    "text", x = 2, y = 108, # Posicionado al centro sobre la 4ta-5ta barra a altura 5.5
    label = get_header_text(17.94, 0.61, 0.5020192, 0.7044856, 0.0382339),
    size = 4, family = "arial", color = "black", fontface = "bold",
  ) +
  annotate("text",
    x = 8.4,              # Posición en el eje X (puede ser un número o la categoría del eje)
    y = 108,             # Posición en el eje Y
    label = "A)",       # El texto que deseas mostrar
    size = 6,           # Tamaño de la fuente
    fontface = "bold"   # (Opcional) Texto en negrita
  ) +
  
  scale_x_discrete(labels = function(x) str_replace_all(x, "_+", "\n")) +
  theme_minimal(base_size = 10) +
  theme(
    panel.grid.major.x = element_blank(),
    axis.text.x  = element_text(size = 12, face = "bold"),
    axis.text.y  = element_text(size = 12, face = "bold"),
    axis.title.x = element_text(size = 12, face = "bold"),
    axis.title.y = element_text(size = 12, face = "bold")
  ) +
  labs(x = "", y = "Altura")                 
# ==========================================================
# 3. GRÁFICO 2: NÚMERO DE HOJAS
# ==========================================================
graf_hoj <- ggplot(data = df) +
  geom_col(aes(x = trt, y = Numero_de_hojas), fill = "#808080", width = 0.5) +
  geom_text(aes(x = trt, y = Numero_de_hojas, label = groups.1), 
            vjust = -0.5, size = 6, fontface = "bold") +
# Encabezado con los datos de N° de hojas (Co_Var: 11.48 | R²: 0.65 | SW: 0.319 | Lev: 0.732 | p: 0.0034)
  annotate(
    "text", x = 2, y = 19, # Ajustado proporcionalmente para la escala de Hojas (0-20)
    label = get_header_text(11.48, 0.65, 0.3187648, 0.7320043, 0.0033998),
    size = 4, family = "arial", color = "black", fontface = "bold",
    ) +
    annotate("text",
    x = 8.4,              # Posición en el eje X (puede ser un número o la categoría del eje)
    y = 19,             # Posición en el eje Y
    label = "B)",       # El texto que deseas mostrar
    size = 6,           # Tamaño de la fuente
    fontface = "bold"   # (Opcional) Texto en negrita
  ) +
  scale_x_discrete(labels = function(x) str_replace_all(x, "_+", "\n")) +
  scale_y_continuous(limits = c(0, 20), breaks = seq(0, 20, by = 4)) +
  theme_minimal(base_size = 10) +
  theme(
    panel.grid.major.x = element_blank(),
    axis.text.x  = element_text(size = 12, face = "bold"),
    axis.text.y  = element_text(size = 12, face = "bold"),
    axis.title.x = element_text(size = 12, face = "bold"),
    axis.title.y = element_text(size = 12, face = "bold")
  ) +
  labs(x = "", y = "Número de hojas")

# ==========================================================
# 4. GRÁFICO 3: DIÁMETRO DEL TALLO
# ==========================================================
graf_diam <- ggplot(data = df) +
  geom_col(aes(x = trt, y = Diametro), fill = "#808080", width = 0.5) +
  geom_text(aes(x = trt, y = Diametro, label = groups.2), 
            vjust = -0.5, size = 5, fontface = "bold") +
  
  # Encabezado con los datos de Diámetro (Co_Var: 5.93 | R²: 0.74 | SW: 0.128 | Lev: 0.888 | p: 0.0041)
  annotate(
    "text", x = 2, y = 5.5, # Posicionado en la altura 5.5 requerida
    label = get_header_text(5.93, 0.74, 0.1278127, 0.8882577, 0.0040886),
    size = 4, family = "arial", color = "black", fontface = "bold",
    ) +
    annotate("text",
    x = 8.4,              # Posición en el eje X (puede ser un número o la categoría del eje)
    y = 5.5,             # Posición en el eje Y
    label = "C)",       # El texto que deseas mostrar
    size = 6,           # Tamaño de la fuente
    fontface = "bold"   # (Opcional) Texto en negrita
  ) +
  scale_x_discrete(labels = function(x) str_replace_all(x, "_+", "\n")) +
  scale_y_continuous(limits = c(0, 6), breaks = seq(0, 6, by = 1)) +
  theme_minimal(base_size = 10) +
  theme(
    panel.grid.major.x = element_blank(),
    axis.text.x  = element_text(size = 12, face = "bold"),
    axis.text.y  = element_text(size = 12, face = "bold"),
    axis.title.x = element_text(size = 12, face = "bold"),
    axis.title.y = element_text(size = 12, face = "bold")
  ) +
  labs(x = "Tratamientos", y = "Diámetro")

# Imprimir los gráficos
print(graf_alt)
print(graf_hoj)
print(graf_diam)

# 1. Unimos los 3 gráficos verticalmente con / y añadimos la nota
grafico_compuesto <- (graf_alt / graf_hoj / graf_diam) +
  plot_annotation(
    caption = "NOTA: Barras con letras diferentes corresponden a tratamientos estadísticamente distintos según la prueba LSD de Fisher (α = 0.05)",
    theme = theme(
      plot.caption = element_text(
        size = 12,
        face = "bold.italic",
        hjust = 0,          # Alineado a la izquierda (cambiar a 0.5 para centrar)
        margin = margin(t = 15) # Espacio sobre la nota
      )
    )
  )

# 2. Visualizar
print(grafico_compuesto)

# Guardar
ggsave(
  filename    = "graf_var_crec_ultimo.tiff",
  plot        = grafico_compuesto,
  device      = "tiff",           # Corregido: antes decía "png"
  width       = 11,               # Ancho ideal para los nombres de tratamientos
  height      = 14,               # AUMENTADO: Da espacio vertical suficiente para 3 paneles
  units       = "in",
  dpi         = 300,              # Calidad de publicación (300 DPI)
  compression = "lzw"             # Compresión TIFF estándar para reducir tamaño de archivo
)
```