---
title: "Resiliencia climática en Phaseolus vulgaris L. mediante el uso de microorganismos promotores del crecimiento en el Corredor Seco nicaragüense"
subtitle: "Análisis de variables productivas: Número de vainas, Número de granos y rendimiento en kg por hectarea"
author: "?"
date: last-modified
lang: es 
format:
  html:
    toc: true
    toc-location: left
    theme: cosmo
    code-fold: true
    embed-resources: true
execute:
  warning: false
  message: false
  echo: true
  eval: true
editor: visual
---

# Análisis de variables productivas

## Librerías utilizadas

```{r}
library(ggplot2)
library(readr)
library(ggpubr)
library(stringr)
library(tibble)
library(gridExtra)
library(ggplotify)
library(grid)
library(gtable)
library(patchwork)
library(cowplot)
library(knitr)
library(car)
library(agricolae)
library(kableExtra)
```

## Leyendo los datos

```{r}
var_prod <- read.csv("Datos/Var_Productivas.csv")
var_prod$Tratamiento <- as.factor(var_prod$Tratamiento)
var_prod$Bloques <- as.factor(var_prod$Bloques)
kable(var_prod, 
      format = "html",
      digits = 2, 
      caption = "Marco de datos de las variables productivas",
      col.names = c("Tratamiento", "Bloques", "Vainas por plantas", "Granos por planta", "Rendimiento (kg ha<sup>-1</sup>)"),
      escape = FALSE) %>%
  kable_styling(bootstrap_options = c("striped", "hover"), 
                full_width = F, 
                position = "center")
```

## ANDEVA, comparación de medias, diagnóstico y parámetros del modelo para la variable número de vainas

### Análisis de varianza de la variable número de vaínas

```{r}
modelo_sqrt_vainas <- aov(sqrt(Vainas_por_planta) ~ Tratamiento + Bloques, data = var_prod)
modelo_sqrt_vainas
anova_sqrt_vainas <- anova(modelo_sqrt_vainas)
anova_sqrt_vainas
#La variable se transforma a la raiz cuadrada considerando que los datos no cumplen con el supuesto de homogeneidad de varianza, por lo que procede a transformar la variable a la raiz cuadrada.
```

### Prueba de Shapiro Wilk y Levene para la raíz cuadrada de la variable Número de vainas

```{r}
sw_test_sqrt_vainas <- shapiro.test(residuals(modelo_sqrt_vainas))
sw_test_sqrt_vainas
lev_test_sqrt_vainas <- leveneTest(sqrt(Vainas_por_planta) ~ Tratamiento, data = var_prod)
lev_test_sqrt_vainas
```

### Evaluación visual de los supuestos para la variable Número de vaínas

```{r}
par(mfrow = c(1, 2)) # Divide la pantalla en 2
plot(modelo_sqrt_vainas, which = c(1, 2), col = "steelblue", pch = 16)
```

### Diferencia mínima significativa segun el criterio de Fisher (`LSD_Fisher`) para la variable Número de vainas

```{r}
LSD_vainas <- LSD.test(modelo_sqrt_vainas, trt = "Tratamiento", group = TRUE, alpha = 0.05)
LSD_vainas
```

## ANDEVA, comparación de medias, diagnóstico y parámetros del modelo para la variable número de granos

### Analisis de varianza de la variable Número de granos

```{r}
modelo_granos <- aov(Granos_por_planta ~ Tratamiento + Bloques, data = var_prod)
modelo_granos
anova_granos <- anova(modelo_granos)
anova_granos
```

### Prueba de Shapiro Wilk y Levene para la raiz cuadrada de la variable Número de granos

```{r}
sw_test_granos <- shapiro.test(residuals(modelo_granos))
sw_test_granos
lev_test_granos <- leveneTest(log(Granos_por_planta) ~ Tratamiento, data = var_prod)
lev_test_granos
```

### Evaluación visual de los supuestos para la variable Número de granos

```{r}
par(mfrow = c(1, 2)) # Divide la pantalla en 2
plot(modelo_granos, which = c(1, 2), col = "steelblue", pch = 16)
```

### Diferencia mínima significativa segun el criterio de Fisher (`LSD_Fisher`) para la variable Número de granos

```{r}
LSD_granos <- LSD.test(modelo_granos, trt = "Tratamiento", group = TRUE, alpha = 0.05)  
LSD_granos
```

## ANDEVA, comparación de medias, diagnóstico y parámetros del modelo para la variable Rendimiento

### Analisis de varianza de la variable Rendimiento

```{r}
modelo_rend <- aov(Rendimiento ~ Tratamiento + Bloques, data = var_prod)
modelo_rend
anova_rend <- anova(modelo_rend)
anova_rend
```

### Prueba de Shapiro Wilk y Levene para la variable Rendimiento

```{r}
sw_test_rend <- shapiro.test(residuals(modelo_rend))
sw_test_rend
lev_test_rend <- leveneTest(Rendimiento ~ Tratamiento, data = var_prod)
lev_test_rend
```

### Evaluación visual de los supuestos para la variable Rendimiento

```{r}
par(mfrow = c(1, 2)) # Divide la pantalla en 2
plot(modelo_rend, which = c(1, 2), col = "steelblue", pch = 16)
```

### Diferencia mínima significativa según el criterio de Fisher (`LSD_Fisher`) para la variable Rendimiento

```{r}
LSD_rend <- LSD.test(modelo_rend, trt = "Tratamiento", group = TRUE, alpha = 0.05) 
LSD_rend
```

# Calculando estadísticos de los datos

### Coeficiente de variación de variables productivas

```{r}
cv_vainas <- round(100 * summary.lm(modelo_sqrt_vainas)$sigma / mean(sqrt(var_prod$Vainas_por_planta)), 2)
cv_vainas
cv_granos <- round(100 * summary.lm(modelo_granos)$sigma / mean(var_prod$Granos_por_planta), 2)
cv_granos
cv_rend <- round(100 * summary.lm(modelo_rend)$sigma / mean(var_prod$Rendimiento), 2)
cv_rend
```

### Coeficientes de determinación (`$R^2$`) de variables productivas

```{r}
r2_vainas <- r2_vainas <- round(summary.lm(modelo_sqrt_vainas)$r.squared, 2)
r2_vainas
r2_granos <- round((anova_granos$'Sum Sq'[1]+anova_granos$'Sum Sq'[2]) / sum(anova_granos$'Sum Sq'), 2)
r2_granos
r2_rend <- round((anova_rend$'Sum Sq'[1]+anova_rend$'Sum Sq'[2]) / sum(anova_rend$'Sum Sq'), 2)
r2_rend
```

## Marco de datos estadísticos

```{r}
trt <- c(rownames(LSD_vainas$groups))
letra_vainas <- c(LSD_vainas$groups)
letra_granos <- c(LSD_granos$groups)
letras_rend <- c(LSD_rend$groups)
df <- data.frame(trt, letra_vainas, letra_granos, letras_rend)
Co_Var <- c(cv_vainas, cv_granos, cv_rend)
Coe_Det <- c(r2_vainas, r2_granos, r2_rend)
Shapiro_Wilk <- c(sw_test_sqrt_vainas$p.value, sw_test_granos$p.value, sw_test_rend$p.value)
Levene <- c(
        lev_test_sqrt_vainas$`Pr(>F)`[1],
        lev_test_granos$`Pr(>F)`[1],
        lev_test_rend$`Pr(>F)`[1]
)
p_values <- c(
        summary(modelo_sqrt_vainas)[[1]][["Pr(>F)"]][1],
        summary(modelo_granos)[[1]][["Pr(>F)"]][1],
        summary(modelo_rend)[[1]][["Pr(>F)"]][1]
)
Variables <- c("Vainas por planta", "Granos por planta (Log)", "Rendimiento")
df_stad <- data.frame(Variables, Co_Var, Coe_Det, Shapiro_Wilk, Levene, p_values)
gg_tab <-  knitr::kable(df_stad)
gg_tab
```

# Graficando el modelo y las comparaciones de medias de las variables productivas

```{r}
# ==========================================================
# 1. TABLA DE PARÁMETROS ESTADÍSTICOS (De tus datos)
# ==========================================================
# ==========================================================
# FUNCIÓN ACTUALIZADA CON SEPARADOR DECIMAL POR COMA (,)
# ==========================================================
get_header_text <- function(cv, r2, sw, lev, pval) {
  # Creamos el texto base
  txt <- paste0(
    " CV= ", sprintf("%.2f", cv), "%  |",
    "  R²= ", sprintf("%.2f", r2), "  |",
    "  Shapiro-Wilk= ", sprintf("%.3f", sw), "  |",
    "  Levene= ", sprintf("%.3f", lev), "  |",
    "  p-valor= ", sprintf("%.4f", pval), " "
  )
  
  # Reemplazamos todos los puntos decimales por comas para el texto en español
  txt_espanol <- gsub("\\.", ",", txt)
  
  return(txt_espanol)
}
# ==========================================================
# 2. GRÁFICO 1: Vainas por planta
# ==========================================================
graf_vainas <- ggplot(data = df) +
  geom_col(aes(x = trt, y = sqrt.Vainas_por_planta.), fill = "#808080", width = 0.5) +
  geom_text(aes(x = trt, y = sqrt.Vainas_por_planta., label = groups), 
            vjust = -0.5, size = 6, fontface = "bold") +
  
  # Encabezado con los datos Vainas 
  annotate(
    "text", x = 2, y = 3, # Posicionado al centro sobre la 4ta-5ta barra a altura 5.5
    label = get_header_text(8.96, 0.93, 0.5020192, 0.3226097, 0.00000),
    size = 4, family = "arial", color = "black", fontface = "bold",
  ) +
  annotate("text",
    x = 8.4,              # Posición en el eje X (puede ser un número o la categoría del eje)
    y = 3,             # Posición en el eje Y
    label = "A)",       # El texto que deseas mostrar
    size = 6,           # Tamaño de la fuente
    fontface = "bold"   # (Opcional) Texto en negrita
  ) +
  scale_x_discrete(labels = function(x) str_replace_all(x, "_+", "\n")) +
  scale_y_continuous(limits = c(0, 3), breaks = seq(0, 3, by = 0.5)) +
  theme_minimal(base_size = 10) +
  theme(
    panel.grid.major.x = element_blank(),
    axis.text.x  = element_text(size = 12, face = "bold"),
    axis.text.y  = element_text(size = 12, face = "bold"),
    axis.title.x = element_text(size = 12, face = "bold"),
    axis.title.y = element_text(size = 12, face = "bold")
  ) +
  labs(x = "", y = "Vainas por planta (Raíz Cuadrada)")                 
# ==========================================================
# 3. GRÁFICO 2: Granos por planta
# ==========================================================
graf_granos <- ggplot(data = df) +
  geom_col(aes(x = trt, y = Granos_por_planta), fill = "#808080", width = 0.5) +
  geom_text(aes(x = trt, y = Granos_por_planta, label = groups.1), 
            vjust = -0.5, size = 6, fontface = "bold") +
# Encabezado con los datos de N° de hojas
  annotate(
    "text", x = 2, y = 30, # Ajustado proporcionalmente para la escala de Hojas (0-20)
    label = get_header_text(23.94, 0.81, 0.2475186, 0.1538083, 0.0000029),
    size = 4, family = "arial", color = "black", fontface = "bold",
    ) +
    annotate("text",
    x = 8.4,              # Posición en el eje X (puede ser un número o la categoría del eje)
    y = 30,             # Posición en el eje Y
    label = "B)",       # El texto que deseas mostrar
    size = 6,           # Tamaño de la fuente
    fontface = "bold"   # (Opcional) Texto en negrita
  ) +
  scale_x_discrete(labels = function(x) str_replace_all(x, "_+", "\n")) +
  scale_y_continuous(limits = c(0, 30), breaks = seq(0, 30, by = 4)) +
  theme_minimal(base_size = 10) +
  theme(
    panel.grid.major.x = element_blank(),
    axis.text.x  = element_text(size = 12, face = "bold"),
    axis.text.y  = element_text(size = 12, face = "bold"),
    axis.title.x = element_text(size = 12, face = "bold"),
    axis.title.y = element_text(size = 12, face = "bold")
  ) +
  labs(x = "", y = "Granos por planta")

# ==========================================================
# 4. GRÁFICO 3: Rendimiento
# ==========================================================
graf_rend <- ggplot(data = df) +
  geom_col(aes(x = trt, y = Rendimiento), fill = "#808080", width = 0.5) +
  geom_text(aes(x = trt, y = Rendimiento, label = groups.2), 
            vjust = -0.5, size = 5, fontface = "bold") +
  
  # Encabezado con los datos de Diámetro (Co_Var: 5.93 | R²: 0.74 | SW: 0.128 | Lev: 0.888 | p: 0.0041)
  annotate(
    "text", x = 2, y = 1200, # Posicionado en la altura 5.5 requerida
    label = get_header_text(24.32, 0.77, 0.1749989, 0.4886082, 0.0000174),
    size = 4, family = "arial", color = "black", fontface = "bold",
    ) +
    annotate("text",
    x = 8.4,              # Posición en el eje X (puede ser un número o la categoría del eje)
    y = 1200,             # Posición en el eje Y
    label = "C)",       # El texto que deseas mostrar
    size = 6,           # Tamaño de la fuente
    fontface = "bold"   # (Opcional) Texto en negrita
  ) +
  scale_x_discrete(labels = function(x) str_replace_all(x, "_+", "\n")) +
  scale_y_continuous(limits = c(0, 1200), breaks = seq(0, 1200, by = 100)) +
  theme_minimal(base_size = 10) +
  theme(
    panel.grid.major.x = element_blank(),
    axis.text.x  = element_text(size = 12, face = "bold"),
    axis.text.y  = element_text(size = 12, face = "bold"),
    axis.title.x = element_text(size = 12, face = "bold"),
    axis.title.y = element_text(size = 12, face = "bold")
  ) +
  labs(x = "Tratamientos", y = "Rendimiento")

# Imprimir los gráficos
print(graf_vainas)
print(graf_granos)
print(graf_rend)

# 1. Unimos los 3 gráficos verticalmente con / y añadimos la nota
grafico_compuesto_p <- (graf_vainas / graf_granos / graf_rend) +
  plot_annotation(
    caption = "NOTA: Barras con letras diferentes corresponden a tratamientos estadísticamente distintos según la prueba LSD de Fisher (α = 0.05)",
    theme = theme(
      plot.caption = element_text(
        size = 12,
        face = "bold.italic",
        hjust = 0,          # Alineado a la izquierda (cambiar a 0.5 para centrar)
        margin = margin(t = 15) # Espacio sobre la nota
      )
    )
  )

# 2. Visualizar
print(grafico_compuesto_p)

# Guardar
ggsave(
  filename    = "graf_var_prod_ultimo.tiff",
  plot        = grafico_compuesto_p,
  device      = "tiff",           # Corregido: antes decía "png"
  width       = 11,               # Ancho ideal para los nombres de tratamientos
  height      = 14,               # AUMENTADO: Da espacio vertical suficiente para 3 paneles
  units       = "in",
  dpi         = 300,              # Calidad de publicación (300 DPI)
  compression = "lzw"             # Compresión TIFF estándar para reducir tamaño de archivo
)
```